臺灣桃園地方法院民事判決　　　　　　　　　　　　　九十三年度重訴字第四三號
　　原　　　告　太極光電子半導體股份有限公司
　　法定代理人　辛○○
　　被　　　告　己○○　　原住住台北市○○街八巷三號四樓
　　　　　　　　乙○○
　　　　　　　　庚○○
　　　　　　　　甲○○○
　　　　　　　　戊○○
　　　　　　　　壬○○
　　右　一　人
　　訴訟代理人　林文淵律師
　　複代理人　　丙○○
右當事人間請求損害賠償事件，原告就本院九十一年度訴字第三三三號偽造文書等案
件提起附帶民事訴訟（九十二年度重附民字第四０號），經本院刑事庭裁定移送，於
民國九十三年十月七日言詞辯論終結，本院判決如左：
    主      文
原告之訴及假執行之聲請均駁回。
訴訟費用由原告負擔。
    事實及理由
一、被告己○○、乙○○、庚○○、戊○○均未於言詞辯論期日到場，核無民事訴訟
    法第三百八十六條所列各情形，因原告之聲請，由其一造辯論而為判決。
二、按刑事訴訟法第四百八十七條第一項所定附帶民事訴訟之對象，除刑事被告外，
    固兼及於依民法負賠償責任之人。惟該條項所稱之「依民法負賠償責任之人」，
    係指該刑事案件中依民法規定應負賠償責任之人而言。故附帶民事訴訟之原告所
    主張之共同加害人，必以在刑事訴訟程序中經認定係共同侵權行為之人，始得謂
    為依民法負賠償責任之人。經查，本件原告係就本院九十一年度訴字第三三三號
    偽造文書等案件提起附帶民事訴訟，經本院刑事庭裁定移送前來，而同前刑事第
    一審判決僅認定被告庚○○、戊○○、壬○○分別犯有共同行使偽造文書罪、共
    同公司負責人，公司應收之股款，股東之股款並未實際繳足，而以申請文件表明
    收足等罪。本院同前刑事案件裁定移送民事庭審理對象，係被告是否就被告庚○○、戊○○、壬○○同前犯罪事實是否應負共同侵權行之民事賠償責任，雖被告
    己○○、乙○○亦為同前刑事案件之同案被告，惟二人因在逃經本院通緝而未審
    結，其所涉與被告庚○○、戊○○、壬○○非共犯關係之背信罪嫌部分之犯罪事
    實，既未經同前刑事案判決，自不在本件裁定移送之列，合先敘明。
三、本件原告起訴主張被告己○○係原告董事長兼總經理，被告乙○○係原告副董事
    長兼財務長，均為受公司全體股東委任而處理事務之人，應為公司全體股東之利
    益而處理事務。被告壬○○於八十七年間，得知原告公司之營運狀況不佳，計劃
    辦理「現金增資」方式籌集資金，遂向被告己○○、乙○○稱有辦法達成使完成
    增資之目的，迄至八十八年四月二十一日該增資案繳款截止日前，被告壬○○實
    際替原告募得七千一百餘萬元，不足之二億三萬部分則夥同被告庚○○、戊○○
    、甲○○○向被告己○○、乙○○佯稱被告庚○○願以金主身分虛偽出資二億三
    千萬借予原告，為期一個月，為俟取得存款證明向證期會完成驗資後，原告須支
    付一千七百萬元作為被告庚○○之佣金，惟為求作業方便，被告己○○、乙○○
    須在指定之第一銀行蘆洲分行開戶，以作為資金入帳之用，並約定於八十八年四
    月二十一日完成匯款。被告己○○、乙○○遂於同年四月二十日自原告帳戶提領
    一千七百萬元（其中一千萬係台銀支票、七百萬為現金）交予被告庚○○，以此
    方式違背公司股東所交付之增資任務，使原告受有損害一千七百萬元。爰依共同
    侵權行為及不得利之法律關係提起本訴，並聲明求為判決被告己○○、乙○○、
    壬○○、戊○○、庚○○、甲○○○應連帶給付原告一千七百萬元，及自刑事附
    帶民事起訴狀繕本送達翌日起至清償日止，按週年利率百分之五計算之利息，並
    陳明願供擔保請准宣告假執行（原告另以被告己○○、乙○○代被告丁○○清償
    他人債務而支付七千五百零七萬三千元，而依共同侵權行為及不得利之法律關係
    訴請被告己○○、乙○○、丁○○等應連帶給付原告七千五百零七萬三千元，及
    自刑事附帶民事起訴狀繕本送達翌日起至清償日止，按週年利率百分之五計算之
    利息，並陳明願供擔保請准宣告假執行部分，因訴不合法而裁定駁回。）。
四、被告壬○○則以本院九十一年度訴字第三三三號偽造文書等刑事判決係認定其所
    犯在於違反修正前公司法第九條第三項之公司應收之股款股東並未實際繳納而以
    申請文件表明收足罪；對於公訴意旨另指訴被告壬○○亦涉及偽造、行使偽造存
    款餘額等文件之罪行，則為無罪認定。其係認定被告壬○○、己○○、乙○○、
    庚○○，於八十八年四月下旬因原告逼迫最後一次延長股款繳納期限之前，基於
    原告應收之股款股東並未實際繳納而以申請文件表明收足、使公務員登載不實之
    共同犯意聯絡，由原告支付被告庚○○一千七百萬元佣金，委由被告庚○○尋找
    金主提供二億三千萬元之資金借予原告，為期一個月，以便原告作為增資完成向
    主管機關之經濟部、財政部證期會核報驗資之用，而通過公司變更登記為實收資
    本額九億元之公開發行公司等情，惟被告壬○○並無與被告己○○、乙○○、庚○○，有基於原告應收之股款股東並未實際繳納而以申請文件表明收足、使公務
    員登載不實之共同犯意聯絡，而原告係為向被告庚○○借款二億三千萬元以為增
    資之資金而支付一千七百萬元，該筆借款期限為一個月，尚非僅供主管機關驗資
    用，原告在借款當時已預計好在借款期限一個月內另行籌措二億三千萬元清償借
    入之資金，顯見因借款而支付一千七百萬元係原告事先同意並為允諾，自不具侵
    權行為之違法要件，原告即不得依侵權行為請求賠償損害。又刑事附帶民事訴訟
    請求損害賠償之法律依據應僅限於侵權行為之法律關係，原告依據不當得利之法
    律關係為同一請求，於溝自有未合。況被告壬○○係受原告委託而實轉交一千七
    百萬元予被告庚○○，並未受有利益，亦不合不當得利之要件，原告之請求亦於
    法無據等語資為抗辯，並聲明求為判決原告之訴及其假執行之聲請均駁回，如受
    不利之判決時，請准被告提供擔保免為假執行。
五、被告甲○○○則以原告述之事實均與其無關，其並無交付被告戊○○任何存款證
    明資料等語資為抗辯。
六、次按「當事人主張有利於己之事實者，就其事實有舉證之責任。」民事訴訟法第
    二百七十七條前段定有明文。又按「民事訴訟如係由原告主張權利者，應先由原
    告負舉證之責，若原告先不能舉證，以證實自己主張之事實為真實，則被告就其
    抗辯事實即令不能舉證，或其所舉證據尚有疵累，亦應駁回原告之請求。」最高
    法院十七年上字第九一七號判例意旨參照。而侵權行為賠償損害之請求權，除須
    有損害之發生，及有責任原因之事實外，並以二者之間有相當因果關係為其成立
    要件。而刑事附帶民事訴訟，係因犯罪而受損害之人，為請求回復其損害，於刑
    事訴訟程序附帶提起之民事訴訟，故提起是項訴訟，須限於加害人之犯罪事實侵
    害個人私權，致生損害者，始得為之，其損害之發生，與加害人之不法行為須有
    因果關係，應為當然之解釋。原告依刑事附帶民事訴訟程序提起本件侵權行為之
    請求，自先就上述成立要件為相當之證明，始能謂其請求權存在。經查，原告起
    訴主張被告己○○係原告董事長兼總經理，被告乙○○係原告副董事長兼財務長
    ，均為受公司全體股東委任而處理事務之人，應為公司全體股東之利益而處理事
    務。被告壬○○於八十七年間，得知原告公司之營運狀況不佳，計劃辦理「現金
    增資」方式籌集資金，遂向被告己○○、乙○○稱有辦法達成使完成增資之目的
    ，迄至八十八年四月二十一日該增資案繳款截止日前，被告壬○○實際替原告募
    得七千一百餘萬元，不足之二億三萬部分則由被告庚○○、戊○○、甲○○○向
    被告己○○、乙○○介紹向被告庚○○借款二億三千萬，為期一個月，而由被告
    己○○、乙○○遂於同年四月二十日自原告帳戶提領一千七百萬元由被告壬○○
    轉交付被告庚○○等情，已為被告壬○○、甲○○○所不爭執。原告此部分主張
    之事實，自為真實可信。原告再主張被告基於共同侵權行為之犯意連絡，提供偽
    造之資金證明供原告辦理增資，致原告受有前述損害，自應依共同侵權行為負連
    帶賠償之責云云，則為被告壬○○、甲○○○所否認，被告壬○○辯稱其並無與
    被告己○○、乙○○、庚○○，有基於原告應收之股款股東並未實際繳納而以申
    請文件表明收足、使公務員登載不實之共同犯意聯絡，而原告係為向被告向被告
    庚○○借款二億三千萬元以為增資之資金而支付一千七百萬元，該筆借款期限為
    一個月，尚非僅供主管機關驗資用，原告在借款當時已預計好在借款期限一個月
    內另行籌措二億三千萬元清償借入之資金，顯見因借款而支付一千七百萬元係原
    告事先同意並為允諾，自不具侵權行為之違法要件等語，被告甲○○○辯稱原告
    述之事實均與其無關，其並無交付被告戊○○任何存款證明資料等語。經查，原
    告主張所受損害係指其董事長己○○、總經理乙○○因增資案認股不足，而違背
    股東之委任（二人另涉刑事背信罪嫌，應否對原告負侵權行為損害賠償之責，不
    在本件審理之列，已如前述），而於八十八年四月二十日交付被告庚○○之一千
    七百萬元，惟原告所主張被告庚○○、陳麗玲、戊○○、壬○○之侵權行為即同
    前刑事案件認定被告庚○○、戊○○、壬○○分別犯有共同行使偽造文書罪；共
    同公司負責人，公司應收之股款，股東之股款並未實際繳足，而以申請文件表明
    收足等犯罪事實，係被告庚○○於八十八年四月二十日收受同前一千七百萬元後
    ，相關被告始陸續進行其偽造存款證明、保證書、拋棄書等文書，並持以向主管
    機關經濟部業司辦理原告增資登記等不法行為而犯有同前犯罪行為。原告縱有所
    稱一千七百萬元之損害，自非被告庚○○、戊○○、壬○○嗣後之所為犯罪行為
    之結果，兩者間不具因果關係。況被告庚○○、戊○○、壬○○依同前刑事案件
    認定之犯罪事實，其犯罪被害人為第一商業銀行蘆洲分行及善意信賴存款證明之
    社會大眾、經濟部對於公司之管理、善意信賴原告實收資本額而與之交易之社會
    大眾一銀中崙銀行、台灣銀行左營分行、台灣銀行營業部、代磚公司、亞倫公司
    、方祥公司、福昌公司及善意信賴保證書、拋棄書之社會大眾，原告亦非被告庚○○、戊○○、壬○○同前刑事案件認定犯罪事實之被害人，有同前刑事判決一
    紙在卷為憑。依前說明，原告主張之損害與被告庚○○、戊○○、壬○○依同前
    刑事案件認定之犯罪事實，不具因果關係，原告復非犯罪被害人。原告主張被告
    庚○○、戊○○、壬○○依同前刑事案件認定之犯罪事實，應負共同侵權行為損
    害之責，於法自有未合。被告庚○○、戊○○、壬○○依同前刑事案件認定之犯
    罪事實，既不負本件損害賠償之責，被告己○○、乙○○、甲○○○自亦無與被
    告庚○○、戊○○、壬○○共負連帶損害賠償之可能。原告依侵權行為之法律關
    係請求被告連帶賠償原告之損害，並無理由。至於被告應否就被告己○○、乙○○之背信行為負侵權行為損害賠償之責，應由原告另依適當途徑以為救濟，尚非
    本件審理範圍，附此敘明。
七、再按不當得利與損害賠償之法律關係不同，而刑事附帶民事訴訟係以刑事判決為
    依據，自以根據刑事判決所記載之犯罪事實，應為侵權行為損害賠償之請求為範
    圍，不包括返還不當得利之請求。經查，本件原告又依不當得利之法律關係主張
    被告應連帶返不當得利一千七百萬元一事，然查，不當得利與損害賠償之法律關
    係不同，原告既係以刑事判決為依據而提起本件刑事附帶民事訴訟，竟為返還不
    當得利之請求，於法亦有未合。
八、從而，原告依侵權行為及不當得利之法律關係請求被告應連帶給付原告一千七百
    萬元，及自刑事附帶民事起訴狀繕本送達翌日起至清償日止，按週年利率百分之
    五計算之利息，為無理由，應予駁回。
九、原告之訴既經駁回，其假執行之聲請即失所附麗，自應併予駁回。
十、本案事證已臻明確，原告其餘攻擊防禦方法，經本院審酌後，認已與本院所為上
    述判斷不生影響。爰不予一一贅述，併此敘明。
十一、據上論結，本件原告之訴為無理由，依民事訴訟法第七十八條，判決如主文。
中　　　華　　　民　　　國　　九十三　　年　　十　　月　　  二十一 　　日
                                臺灣桃園地方法院民事第一庭
                                               法      官  張天民
右為正本係照原本作成
如對本判決上訴，須於判決送達後廿日內向本院提出上訴狀
中　　　華　　　民　　　國　　九十三　　年　　十　　月　　  二十一 　　日
                                               法院書記官  蔡紫凌
